臺灣新北地方法院民事裁定
                                  110年度消債更字第235號
聲  請  人  陳惠恩  
代  理  人  王妍玉律師（法扶律師）
上列當事人聲請消費者債務清理更生事件，本院裁定如下：
    主  文
聲請人甲○○自中華民國一一一年二月二十四日上午十時起開始更
生程序。
命司法事務官進行本件更生程序。
    理  由
一、按債務人不能清償債務或有不能清償之虞者，得依消費者債
    務清理條例所定更生或清算程序，清理其債務。聲請更生或
    清算不合程式或不備其他要件者，法院應以裁定駁回之。但
    其情形可以補正者，法院應定期間先命補正，消費者債務清
    理條例（下稱消債條例）第3條、第8條分別定有明文。再按
    消債條例第3條規定，不採現行破產法僅以「不能清償」為
    聲請破產之要件，債務人如具「不能清償之虞」亦可聲請更
    生或清算，而不必等到陷於「不能清償」之狀態，使債務人
    得以儘早利用更生或清算程序清理債務，重建經濟生活，債
    權人之權益並可受較大之滿足。所謂「不能清償」，指債務
    人因欠缺清償能力，對已屆期之債務，全盤繼續處於不能清
    償之客觀經濟狀態者而言；而「不能清償之虞」，係指依債
    務人之清償能力，就現在或即將到期之債務，有不能清償之
    蓋然性或可能性而言。易言之，債務人之狀態如置之不理，
    客觀上得預見將成為不能清償之情形而言，此將來發生不能
    清償之事實，不必達到高度之確信。至於債務人之清償能力
    ，則包括財產、信用及勞力（技術），並不以財產為限，必
    須三者總合加以判斷仍不足以清償債務，始謂欠缺清償能力
    而成為不能清償。債務人之清償能力係處於流動性狀態，聲
    請時與法院裁定時之清償能力未必一致，應以法院裁定時為
    判斷基準時（司法院民事廳民國99年11月29日廳民二字第09
    90002160號第2屆司法事務官消債問題研討第4號消費者債務
    清理條例法律問題研審小組研審意見參照）。
二、本件聲請意旨略以：伊因家庭生活費用致積欠無擔保或無優
    先權之債務總金額大約為新臺幣（下同）642,608元，雖依
    消債條例向本院聲請債務調解程序，惟最大債權人金融機構
    中國信託商業銀行（下稱中信銀行）提出調解方案過高，伊
    無法負擔，以致調解不成立。又伊於5年內並未從事營業額
    平均每月20萬元以下之營業活動，復未經法院裁定開始清算
    程序或宣告破產，爰請求本院裁定准予更生等語。
三、經查： 
　㈠本件聲請人主張於消債條例施行後，向本院聲請債務清理調
    解，經最大金融機構債權人中信銀行表示提出64期、利率5%
    、月付金額10,352元之還款方案，惟因聲請人表示每月僅能
    還款2,000元至3,000元，請求調解不成立，並當庭以言詞聲
    請更生等情，業據本院核閱110年度司消債調字第58號卷查
    明屬實。是以，聲請人本件聲請更生可否准許，應審究聲請
    人其現況是否有不能清償債務或有不能清償之虞之情事而定
    。
　㈡就聲請人之財產與收入狀況，其名下有位於新北市○○區○○段0
    00地號（公同共有8分之1）土地，及其上同段472建號（門
    牌號碼新北市○○區○○路0段000巷0弄0號2樓；公同共有2分之
    1）建物（下合稱系爭房地）、機車1輛（103年出廠，價值
    甚低）、於郵局帳戶存款餘額為665元，另有國泰人壽有效
    保險等節，業據聲請人陳述在卷，並提出全國財產稅總歸戶
    財產查詢清單、帳戶存款交易明細、保險資料、系爭房地登
    記第一類謄本及機車檢驗資料在卷可稽（見本院卷第23頁至
    33頁、62頁至66頁）。又聲請人主張其於108年1月至110年5
    月間，於中和或新店夜市從事小吃攤工作，收入不固定，月
    平均收入約4萬元，嗣因新冠肺炎疫情嚴重而失業，迄至110
    年10月於圓通市場找到擺攤工作，時薪160元，每日工作5小
    時，每週工作7日，收入約為24,000元（計算式：160×5×30＝
    24,000）；另有租金補助每月4,000元等情，業據聲請人陳
    明在卷，並提出108年、109年度綜合所得稅各類所得資料清
    單、勞工保險被保險人投保資料表及公務電話紀錄等件可佐
    （見本院卷第34頁、27頁、53頁、57頁；調字卷第13頁），
    應堪信為真實。另依聲請人郵局帳戶存摺內頁可知，聲請人
    每月尚領取低收扶助2,802元，故本院審酌上情，認本件聲
    請人目前之每月可處分所得金額，應以30,802元（即24,000
    元＋4,000元＋2,802元＝30,802元）計算為適當。
　㈢按債務人生活所必需，以最近一年衛生福利部或直轄市政府
    所公告當地區每人每月最低生活費1.2 倍計算其數額並應斟
    酌債務人之其他財產；受扶養者之必要生活費用，準用第一
    項規定計算基準數額，並依債務人依法應負擔扶養義務之比
    例認定之；債務人聲請更生或清算時所提財產及收入狀況說
    明書，其表明每月必要支出之數額，與本條例第64條之2 第
    1 項、第2 項規定之認定標準相符者，毋庸記載原因、種類
    及提出證明文件，消債條例第64條之2 第1、2項及消債條例
    施行細則第21條之1 第3 項分別定有明文。聲請人主張與未
    成年子女同住，每月必要生活費用為房租17,000元、水費60
    0元、電費800元、瓦斯費1,200元、交通費1,300元、電話費
    500元、膳食費4,500元，合計25,900元，並提出相關單據為
    證。然聲請人僅與未成年子女游○騰同住，業據其陳明在卷
    ，則其每月支出房租部分，本院審酌聲請人家庭人數及租金
    一般行情，認房租費用有過高之疑慮，然聲請人現因領有租
    金補助，如於租賃期間內終止組約，將生違約及行政程序繁
    瑣問題，爰先就聲請人所陳報之房屋租金全數認為係必要生
    活費用，另其他費用部分則屬適當，即應認聲請人主張之必
    要生活費用25,900元為可採。但本件開始更生程序後，仍請
    聲請人積極尋找其他足供基本居住所需而租金較低之房屋，
    並於日後將因此減少之支出數額，適當列入更生方案，併此
    敘明。另聲請人復主張扶養未成年子女游○騰，每月支出扶
    養費5,000元等節，業據提出受扶養人戶籍謄本等件為證（
    見本院卷第38頁），核游○騰為現年滿15歲之未成年人，並
    無謀生能力，堪認其確有受聲請人扶養之必要，而聲請人主
    張支出之扶養費，亦未逾消債條例第64條之2第2項所定受扶
    養者之必要生活費用人即聲請人之前夫分攤後之數額，應屬
    合理有據。
　㈣準此，以聲請人每月可處分所得30,802元，扣除每月必要生
    活支出25,900元及扶養費5,000元後，已無餘額。至聲請人
    名下有系爭房地存在，然此為聲請人與他人所公同共有，並
    非其個人可自由決定處分與否，亦無聲請人得自由處分之應
    有部分存在，復無證據證明公同共有人全體業已同意處分上
    開公同共有之系爭房地，及同意聲請人於公同共有之系爭房
    地出賣後分得若干比例之價金，自難遽認聲請人得以系爭房
    地所賣得價金於短期內完全清償債務。且聲請人所積欠債務
    總額，暫以全體金融機構債權人於本院調解程序陳報之債權
    額747,995元計算，以聲請人之財產(系爭房地不列入）及收
    入，並其積欠多筆債務之情形以觀，其收入與債務差距過大
    ，堪認其客觀上已處於因欠缺清償能力而不足以清償債務之
    經濟狀態。是以，本院依據聲請人現況之財產、勞力及信用
    等清償能力為綜合判斷，聲請人每月之可處分所得扣除其必
    要生活支出及扶養費後已無餘額，然其積欠龐大債務而顯非
    在短期內得以清償，則本件足堪認定聲請人應具有消債條例
    第3條所規定「債務人不能清償債務」之情形。
四、綜上所述，本件聲請人為一般消費者，其有無法清償債務之
    情事，又所負無擔保或無優先權之本金及利息債務總額並未
    逾1,200萬元，復未經法院裁定開始清算程序或宣告破產，
    並查無消債條例第6條第3項、第8條或第46條各款所定駁回
    更生聲請之事由存在，從而，聲請人本件更生之聲請，洵屬
    有據，應予准許，並命司法事務官進行本件更生程序。又本
    院係基於消債條例使債務人得以儘早利用更生程序清理債務
    ，重建經濟生活之立法意旨，而寬准聲請人開始更生程序，
    避免其與債權人間之債權債務關係久懸不決，而使聲請人之
    經濟生活惡化至無以為繼之程度，然仍請聲請人於本件更生
    程序進行中，在司法事務官及代理人之輔導下，積極處理系
    爭房地分割及處分等相關事宜，而能使債權人獲有適當清償
    ，特此敘明。
五、至於聲請人於更生程序開始後，應另提出足以為債權人會議
    可決或經法院認為公允之更生方案以供採擇（聲請人應盡所
    能節約支出，並應更加努力工作以增加還款之成數及總金額
    ，以提出合理之更生方案），俾免更生程序進行至依消債條
    例第61條規定應行清算之程度。而司法事務官於進行本件更
    生程序、協助債務人提出更生方案時，應依債務人之薪資變
    化、社會常情及現實環境衡量債務人之償債能力，並酌留其
    生活上應變所需費用，進而協助債務人擬定允當之更生方案
    ，始符消債條例重建債務人經濟生活之立法目的，附此敘明
    。
六、依消債條例第11條第1項、第45條第1項、第16條第1項，裁
    定如主文。
中　　華　　民　　國　　111 　年　　2 　　月　　24　　日
                  民事第二庭  法  官  宋泓璟
以上正本係照原本作成。
本件裁定不得抗告。
本裁定已於111年2月24日上午10時公告。
中　　華　　民　　國　　111 　年　　2 　　月　　24　　日
                              書記官  鄧筱芸